臺灣高雄地方法院民事判決　　　　　　　98年度訴字第1562號
原　　　告　藍子鴻
訴訟代理人　徐仲志律師
複代理人　　許淑清律師
被　　　告　蔡艾淇
上列當事人間請求損害賠償事件，原告提起刑事附帶民事訴訟（
97年度附民字第289 號），經刑事庭移送前來，原告並為追加起
訴，本院於民國100 年7 月4 日言詞辯論終結，判決如下：
    主    文
原告之訴及假執行之聲請均駁回。
訴訟費用由原告負擔。
    事實及理由
一、按因犯罪而受損害之人，於刑事訴訟程序得附帶提起民事訴
    訟，對於被告及依民法負賠償責任之人，請求回復其損害；
    法院認為原告之訴不合法或無理由者，應以判決駁回之，刑
    事訴訟法第487 條第1 項、第502 條第1 項分別定有明文。
    再按刑事庭移送民事庭之附帶民事訴訟，僅移送後之訴訟程
    序應適用民事訴訟法，至移送前之訴訟行為是否合法，仍應
    依刑事訴訟法之規定。是非因刑事犯罪而直接受損害之人提
    起附帶民事訴訟，依刑事訴訟法第487 條第1 項規定，其訴
    為不合法，刑事法院原應依同法第502 條第1 項規定，以判
    決駁回之，如誤以裁定移送於民事庭，其訴之不合法，自不
    因其移送民事庭而受影響，最高法院96年台抗字第46號裁定
    意旨參照。查，原告主張被告未經同意，私自偽刻原告印章
    ，申請設立東綝企業行（下稱系爭企業行），並申辦系爭企
    業行之刷卡設備，將系爭企業行以刷卡消費之收入轉帳至原
    告所有永豐商業銀行股份有限公司北高雄分行（帳號：0000
    0000000000號，下稱系爭帳戶）合計新臺幣（下同）382,43
    9 元，即由被告自行領取花用，致原告出資設立與系爭企業
    行同址之拉拉聖薔國際有限公司（下稱拉拉公司）受有營業
    損失382,439 元，而請求被告賠償382,439 元（見本院卷第
    368 、369 頁）乙節，非本院97年度訴字第1709號刑事判決
    認定被告犯罪事實之範圍，本院刑事庭裁定移送本庭固非合
    法，然原告已主張依民事訴訟程序請求，且為被告同意（見
    本院卷第399 頁），原告並已繳交裁判費，應認起訴合法，
    合先敘明。其次，被告設立系爭企業行而涉犯偽造文書等罪
    行部分，業經前揭刑事判決認定有罪，縱嗣經臺灣高等法院
    高雄分院98年度上訴字第648 號判決撤銷而改判無罪，然其
    裁定移送民庭時既無不合，仍應屬合法。
二、原告主張：兩造原為夫妻，原告於93年4 月30日出資在高雄
    市○○區○○路52號處設立拉拉聖薔國際有限公司（下稱拉
    拉公司），由被告任拉拉公司負責人，經營瘦身美容及化妝
    品批發等業務，原告並將系爭帳戶之存摺、提款卡、密碼及
    圓形印鑑章交付被告保管，作為家庭生活開銷及拉拉公司業
    務營運使用。詎被告趁兩造感情交惡之96年10月間，未經原
    告同意，即擅自以原告名義為申請人在同址申請設立系爭企
    業行，再向永豐信用卡公司申辦系爭企業行為信用卡特約商
    店，並與財團法人聯合信用卡處理中心（下稱信用卡中心）
    約定將系爭企業行之信用卡消費簽帳款匯至系爭帳戶合計38
    2,439 元，旋由被告自行領取花用，致原告出資設立與系爭
    企業行同址之拉拉公司受有營業損失382,439 元，而拉拉公
    司為原告出資設立，故原告受有同上損害，被告依法自應負
    損害賠償責任。為此，爰依據民法第184 條第1 項前段規定
    ，提起本訴等語。並聲明：(一)被告應給付原告382,439 元，
    及自98年11月11日庭呈民事準備書(一)狀繕本送達被告翌日即
    98 年11 月12日起至清償日止，按週年利率百分之5 計算之
    利息。(二)願供擔保請准宣告假執行。
三、被告則以：伊經原告同意始申請設立系爭企業行，且經原告
    同意，以系爭企業行向信用卡中心申辦刷卡設備，並以系爭
    帳戶作系爭企業行因刷卡所得之匯款帳戶。嗣伊雖取用該38
    2,439 元，但均全數花用於兩造之各項家庭開銷之花費，並
    未侵害原告權益等語，資為抗辯，並聲明：(一)原告之訴駁回
    。(二)如受不利判決，願供擔保免為假執行。
四、兩造不爭執之事項：
  (一)兩造前為夫妻關係，於93年4 月30日在上開地址成立拉拉公
    司，由被告擔任負責人，營業項目為瘦身美容業、化妝品批
    發業等。
  (二)被告於96年10月30日以原告名義向高雄市政府建設局申請成
    立獨資之系爭企業行，並以原告名義向永豐信用卡公司申辦
    系爭企業行為信用卡特約商店，而約定將系爭企業行之信用
    卡消費收入匯至系爭帳戶。
  (三)原告於97年1 月25日將其所有永豐商業銀行股份有限公司北
    高雄分行（下稱北高雄分行）之全部帳戶（包括系爭帳戶）
    印鑑變更為簽名方式。
  (四)被告於97年1 月30日向聯合信用卡處理中心申請將系爭企業
    行之信用卡消費簽帳款受款帳戶變更至被告開立於北高雄分
    行、帳號為00000000000000號帳戶（下稱被告之帳戶）。
  (五)系爭企業行因信用卡刷卡所得由聯合信用卡處理中心匯款至
    系爭帳戶之金額為382,439元。
  (六)被告因(二)行為，經臺灣高雄地檢署檢察官以被告涉犯偽造文
    書罪嫌起訴，本院97年度訴字第1709號案件審理後認為有罪
    ，經臺灣高等法院高雄分院98年度上訴字第648 號改判無罪
    ，並由最高法院99年度台上字第7851號判決（下稱系爭刑案
    ）上訴駁回確定。
五、爭執事項：
  (一)被告以原告名義設立系爭企業行及以系爭帳戶作為系爭企業
    行刷卡消費之受款帳戶之行為，有無損害原告之權益？
  (二)被告取用系爭帳戶內經聯合信用卡處理中心匯款之系爭企業
    行信用卡刷卡所得382,439 元，是否使原告受有財產損失？
    如有，金額若干？
六、茲就兩造之爭點，析述本院得心證之理由如下：
  (一)被告以原告名義設立系爭企業行及以系爭帳戶作為系爭企業
    行刷卡消費之受款帳戶之行為，有無損害原告之權益？
    1.原告主張被告未經同意即自行設立系爭企業行，並以系爭
      帳戶作為系爭企業行刷卡消費之受款帳戶之行為，損害原
      告權益云云，然為被告所否認，並以前詞置辯。
    2.經查，原告同意被告設立系爭企業行，並以系爭帳戶作為
      系爭企業行刷卡消費之受款帳戶乙節，分別經證人即被告
      之姐蔡淑君及被告之妹蔡嘉瑜於本院審理中證述綦詳（見
      本院卷第268 至272 頁）亦與證人即被告之姐蔡淑娟及蔡
      淑君在系爭刑案二審審理中證述內容相符（見系爭刑案二
      審院卷第93至96頁）。蔡淑君、蔡嘉瑜及蔡淑娟均採隔離
      方式訊問，所述內容相符，應屬可採。次查，系爭企業行
      向聯合信用卡處理中心申辦刷卡設備時，於特約商店指定
      對第三人付款同意書上蓋用之印章係原告之印鑑章一節，
      業經原告陳明在卷（見系爭刑案一審院二卷第22頁），而
      原告雖稱將系爭帳戶存摺、提款卡及印鑑章均交付被告保
      管，始遭被告盜蓋印鑑章云云，然被告申請系爭企業行之
      刷卡設備時，劉志敏曾向被告表示缺印鑑章，經被告電話
      聯絡後，旋有一男子拿圓形印鑑章前來，蓋章未久即離去
      一節，業經證人劉志敏證述明確（見系爭刑案一審院二卷
      第47至62頁），劉志敏與兩造素不相識，當無虛偽陳述之
      可能，劉志敏所述應屬可採。且按常理而論，印鑑章均由
      本人或由彼此關係密切之人謹慎保管，當無任由第三人隨
      意取得之理，則被告自無任意指示原告以外之男子送交原
      告之印鑑章之可能，是被告辯稱原告因同意設立系爭企業
      行及申辦刷卡設備而交付印鑑章供被告使用，即非無斟酌
      餘地。
    3.又查，被告於96年10月30日以原告名義向高雄市政府建設
      局申請成立獨資之系爭企業行，並以原告名義向永豐信用
      卡公司申辦系爭企業行為信用卡特約商店，而約定將系爭
      企業行之信用卡消費收入匯至系爭帳戶。被告於97年1 月
      30日向聯合信用卡處理中心申請將系爭企業行之信用卡消
      費簽帳款受款帳戶變更至被告之帳戶乙節，為兩造所不爭
      。衡情，被告若非基於與原告間夫妻關係之信賴與互動，
      復經原告事先同意設立系爭企業行及申辦刷卡業務，被告
      於系爭企業行設立之初即可另覓他人任系爭企業行之負責
      人，並另設或指定刷卡消費之匯款帳戶，而無甘冒偽造印
      章及偽造私文書之罪責而以被告名義申請系爭企業行，及
      將系爭企業行刷卡收入匯入系爭帳戶嗣再變更之理。復以
      原告親筆書寫給被告之信件觀之（見本院卷第244 頁），
      第七段記載「至今年3 月初時，聯信中心仍匯款至我帳戶
      ，想想，我自甘做妳人頭，方便妳能節稅…」，倘被告未
      事先同意被告設立系爭企業行，並申辦刷卡設備，被告自
      無庸於信函內提及「自甘做妳人頭」之情，足見被告前揭
      所辯，應屬可採。此外，被告以原告名義設立系爭企業行
      並申辦刷卡設備等行為，經系爭刑案審理後，就被告涉犯
      偽造文書罪嫌部分，判決無罪確定乙節，為兩造所不爭，
      亦經本院依職權調閱系爭刑案全卷核閱無訛，則原告主張
      被告未經同意，擅自以原告名義設立系爭企業行及以系爭
      帳戶作為系爭企業行刷卡消費之受款帳戶云云，自不足採
      。
    4.再查，縱系爭企業行與拉拉公司設於同址，然系爭企業行
      因刷卡消費之所得未必均係因侵害拉拉公司營業收入所致
      ，退步言之，即便拉拉公司之營業收入有受損之實，惟拉
      拉公司與原告之法律上主體有別，人格互異，即使拉拉公
      司之權益遭受損害，亦不能等同原告自身受損害，原告主
      張因被告之上開行為致受有損害云云，亦非可採。
  (二)被告取用系爭帳戶內經聯合信用卡處理中心匯款之系爭企業
    行信用卡刷卡所得382,439 元，是否使原告受有財產損失？
    如有，金額若干？
    1.按因故意或過失，不法侵害他人之權利者，負損害賠償責
      任，民法第184條第1項前段定有明文。
    2.原告主張系爭企業行刷卡收入由聯合信用卡處理中心匯款
      至系爭帳戶之382,439 元部分，遭被告自行取用，侵害原
      告財產權益之事實，然為被告所否認，辯稱：雖有領用該
      382,439 元，但全數用於兩造家庭生活各項開銷支出等語
      。
    3.經查，系爭帳戶之存摺、提款卡及印章均交付被告保管，
      作為家庭生活開銷及拉拉公司業務營運使用乙節，為原告
      自承在卷（見起訴狀、本院卷第230 頁），且參諸原告於
      97年3 月14日書寫予被告之信函（見本院卷第245 頁），
      記載「到今日我給妳開店，給妳物資需求，房子、車子、
      提款卡都交給妳理財…」，足見原告自始即同意被告領用
      系爭帳戶之款項，且迄至97年3 月14日止尚無意終止被告
      持有及使用系爭帳戶提款卡之權限，則被告於97年3 月14
      日前提領系爭帳戶之款項自難認有侵害原告權益之情。又
      除已有夫妻財產制之約定及特別約定外，衡之常情，就各
      項家庭費用之支出，本難期待夫妻之一方或雙方逐日逐筆
      開銷均臚列登載於簿冊，況家庭日常生活之花費未必均有
      單據可尋，再者夫妻相處若非蓄意日後興訟，自無可能期
      待被告將歷年家庭開銷所生單據全數保存，是被告所提支
      出憑證固有不足，惟本院審之上情，仍難僅因兩造未實際
      彙算雙方家庭生活開銷之項目及金額，即推認被告有故意
      或過失不法侵害原告權益之情，原告此部分主張，自不足
      採。
七、綜上所述，原告依民法第184 條第1 項前段規定，請求被告
    給付前揭款項，為無理由，應予駁回。原告之訴既經駁回，
    其假執行之聲請，亦失所附麗，應併予駁回。
八、本件事證已臻明確，兩造其餘攻擊防禦方法，核不影響本件
    結論，爰不一一論述，附此敘明。
九、據上論結，本件原告之訴為無理由，依民事訴訟法第78條，
    判決如主文。
中    華    民    國   100    年    7     月    18    日
                  民事第五庭  審判長法  官    黃國川
                                    法  官    秦慧君
                                    法  官    何佩陵
上為正本係依原本作成。
如不服本判決，應於送達後20日內，向本院提出上訴狀並表明上
訴理由，如於本判決宣示後送達前提起上訴者，應於判決送達後
10日內補提上訴理由書（須附繕本），如委任律師提起上訴者，
應一併繳納上訴審裁判費。
中    華    民    國   100    年    7     月    18    日
                                    書記官    陳喜苓